【裁判字號】    99,國,5
【裁判日期】    991231
【裁判案由】    國家賠償
【裁判全文】
臺灣嘉義地方法院民事判決                 99年度國字第5號
原      告  林錦雲
訴訟代理人  王宗明
被      告  嘉義市政府
法定代理人  黃敏惠
訴訟代理人  盧本能
            賴義龍
上列當事人間請求國家賠償事件，本院於民國99年12月21日言詞
辯論終結，判決如下：
    主  文
原告之訴及假執行之聲請均駁回。
訴訟費用由原告負擔。
    事實及理由
一、原告起訴主張：
（一）原告於民國97年10月2 日21時許，騎乘車牌號碼UIG-368
      號機車沿嘉義市○○○路由東向西行駛，於途經同路與世
      賢路一段之交岔路口（下稱系爭路口）時，因世賢路係一
      九十米寬、六線車道路，駕駛人在通過行車管制號誌紅綠
      燈進入後視野即相對加大、注意危險區域增大，且內線車
      道為公車專用車道，從北社尾路左轉進入時，需進入中線
      車道，有違交通法規明文左轉車需進入內側車道之規定及
      駕駛習性，又該公車專用道僅為高鐵乘客增設，是全省唯
      一設置卻流量不多之專用道，多數駕駛人均不知該處有公
      車專用道，已造成駕駛人不便及該地車禍糾紛不斷，設計
      規劃單位本應周詳告知駕駛人左轉進入時須遵守行駛動線
      ，但從北社尾路進入世賢路時看不到任何一面告知「內側
      為公車道，左轉車需進入中線車道」之告示牌或警語，也
      無設置轉彎線引導用路人進入中線等標線設置不當缺失，
      以致原告提早左轉進入公車道，與訴外人林嘉仁所駕駛之
      車牌號碼UQ-6293 號轉彎車發生擦撞，致原告因而受有右
      側腦挫傷併腦膜下腔出血、骨盆骨折、左手手指挫傷等傷
      害。按公有公共設施因設置或管理有欠缺，致人民生命、
      身體或財產受損害者，國家應負損害賠償責任，國家賠償
      法第3 條第1 項定有明文，本件原告係因被告未在系爭路
      口劃設公車專用道輔助虛線或標誌提醒駕駛人，及未劃設
      引導車輛不能進入公車專用道、應進入中線車道之轉彎線
      等公有道路設施之缺失致釀車禍而受傷，依前開條文意旨
      ，自應由國家負賠償責任，另依國家賠償法第9 條第2 項
      規定應以該道路設置或管理機關為賠償義務機關，而本案
      肇事路段管理機關為被告，原告乃於99年5 月14日向被告
      提出國家賠償之請求，經被告於同年6 月14日拒絕賠償。
      爰依法請求被告賠償如下之項目及金額：
    1.看護及醫療費用：原告因住院支出看護費用新臺幣（下同
      ）37,700元，另支出住院醫療及門診醫藥費用74,300元，
      扣除已領之強制險給付36,393元後共75,607元。
    2.勞動能力損失：原告在本件事故發生前每月平均薪資17,2
      90元，因本件車禍受有3 個月不能工作之損失51,870元，
      現雖已出院在家修養，然仍有癲癇症纏身，目前精神狀況
      已屬中度精神障礙，所受傷害屬勞工殘廢給付標準表所載
      殘廢第七級，喪失69.21 ％之勞動能力，依原告現年47歲
      起算至60歲退休，尚可工作14年，以一年薪資158,755 元
      依霍夫曼係數計算，原告減少勞動能力損失為1,143,727
      元，合計共受有1,195,597 元之勞動能力損失。
    3.精神慰撫金：原告原身強體健，突遭此巨變，先後接受頭
      部手術，除需承受身體上病痛之苦外，日後終其一生尚須
      承受不定時發作之癲癇症所帶來生理機能之失控，所造成
      生活上之不便及健康風險，及生活上不如常人之不便及飲
      食起居之限制，非但已無法正常工作，其精神所受痛苦甚
      鉅，實非言語可以道盡，爰請求精神慰撫金200 萬元，以
      資慰藉。
    4.綜上，合計請求金額為3,271,204 元。
（二）對於台灣省嘉雲區車輛行車事故鑑定委員會98年6 月12日
      嘉雲鑑980310字第0985802030號函附鑑定意見書，當初鑑
      定委員未給予原告說明機會即做成鑑定意見書，其內容與
      事實不符，因訴外人林嘉仁沒錢賠償，才沒有提出異議。
（三）並聲明：被告應給付原告3,271,204 元及自起訴狀送達被
      告翌日起至清償日止，按年息百分之5 計算之利息，願供
      擔保，請准宣告假執行。
二、被告則以：
（一）原告於系爭路口發生交通事故而受到身體傷害，依據嘉義
      市○○○道路交通事故調查報告之肇事研判原因分析分別
      為原告未依規定讓車及未注意車前狀態導致，原告向被告
      提出國家賠償請求時雖主張系爭路口應設置左彎待轉區線
      、左彎虛線，惟依據道路交通標誌標線號誌設置規則第18
      4 條規定，左彎待轉區線應配合左彎專用道及左轉時相使
      用，即該路口若沒有同時設有左彎專用道及左轉時相，則
      不劃設左彎待轉區○○○○路口世賢路方向往南禁止左轉
      、往北設有左轉專用時相，且世賢路方向均設有公車專用
      標誌，依前開規定該方向不能設置左彎待轉區線，至於北
      社尾路往東、往西均為三色燈號，無左轉專用時相，無標
      線設置不當。
（二）另依道路交通標誌標線號誌設置規則第189 條規定「轉彎
      線，用以指示車輛轉彎之界限，依實際需要劃設之。」，
      故路口轉彎線並非於每一處路口均需設置，且該條並未規
      定應劃設或免劃設之條件，端視道路交通管理主管機關依
      實際需要劃設之，而被告主管道路交通標誌標線號誌單位
      交通處現行僅針對「道路交岔路口幾何形狀特殊，非屬直
      角相交者」，例如多岔路口、斜交路口等路口形狀畸形，
      駕駛人不易辨識轉向方位者之情狀始予以考量劃設路口轉
      彎線，本市垂楊、體育、彌陀、公義、啟明路口所成之五
      叉路口即為一例，一般十字交岔路口則盡量不予劃設，以
      避免路口範圍內地面標線過於複雜，影響用路人行車判斷
      ，而系爭路口在世賢路快車道所呈路口寬度20米且為直角
      相交，幾何形狀並無特殊之處，世賢路寬度雖有90公尺、
      北社尾路寬度15公尺，然自北社尾路進入世賢路口左彎轉
      向世賢路時，需過世賢路慢車道路口及世賢路快慢分隔島
      旁路口始得左彎，此時左彎車輛行經之世賢路快車道與北
      社尾路交叉所呈路口寬度僅20公尺，並非需通過90公尺寬
      道路，面積不大、視線良好，且現場交通標誌、標線清楚
      可見，駕駛人清楚知道該轉何處，無須於地面另繪轉彎線
      。
（三）此外，原告主張同為公車專用道如垂楊路口、世賢路及八
      德路口有劃設公車專用道之輔助虛線，告知一般民眾有公
      車專用道存在，卻在垂楊路與文化路路口、世賢路路段、
      自由路及系爭路口沒有劃設，顯然有標線不當之缺失云云
      。惟該輔助線係因在公車專用道與一般車道中心線有錯開
      等特殊情形，如世賢八德路口，為避免公車駕駛人閃神及
      輔助其依車道行駛而劃設，屬於比較貼心的作法，與原告
      前開主張之轉彎線並不相同，而系爭路口路型單純，且路
      口電桿上懸掛有公車專用道之標誌，在等待左轉時即可看
      到，到中心線時地面上也有公車專用道菱形之符號，已足
      夠清楚辨識從北社尾路左轉世賢路時有公車專用道。至於
      北社尾路方向有無必要設置類似預告與其垂直路口有公車
      專用道，若道路交通標誌標線號誌設置規則規定我們才會
      設置，若無規定，我們就不會設置。
（四）綜上，被告就系爭路口標誌、標線設置並無欠缺，原告於
      該路口發生之交通事故與被告設置管理無因果關係，原告
      請求無理由。並答辯聲明：原告之訴及假執行之聲請均駁
      回。
三、按賠償義務機關拒絕賠償，或自提出請求之日起逾30日不開
    始協議，或自開始協議之日起逾60日協議不成立時，請求權
    人得提起損害賠償之訴，國家賠償法第11條第1 項前段定有
    明文。本件原告因認被告未在系爭路口設置提醒用路人有公
    車專用道之警示及左轉專用號誌、未劃設引導車輛不能進入
    公車專用道，應進入中線車道之轉彎線等公有道路設施之缺
    失，致原告在系爭路口發生車禍而受有傷害，原告已於99年
    5 月14日向被告提出國家賠償請求，經被告以99年6 月14日
    府行法字第0995021532號拒絕賠償理由書拒絕賠償，此有原
    告提出上開拒絕賠償理由書一份在卷可憑。揆諸首開說明，
    原告提起本訴，程序上並無不合，合先敘明。
四、兩造不爭執事項：
（一）原告於97年10月2 日21時許，騎乘車牌號碼UIG-368 號機
      車沿嘉義市○○○路由東向西行駛，於途經同路與世賢路
      一段交岔路口時，與訴外人林嘉仁所駕駛車牌號碼UQ-629
      3 號轉彎車發生擦撞，致原告因而受有右側腦挫傷併腦膜
      下腔出血、骨盆骨折、左手手指挫傷等傷害。
（二）嘉義市○○○○○路口道路設置及管理主管機關。
五、是本件之爭點厥為，（一）被告在系爭路口之設置或管理是
    否有欠缺？（二）原告受傷與被告在系爭路口之設置管理是
    否有因果關係？兩造各執一詞，本院經查：
（一）被告在系爭路口並無未設置標誌、標線、號誌提醒用路人
      有公車專用道及如何進入之欠缺：
    1.按「標誌、標線、號誌之設置目的，在於提供車輛駕駛人
      及行人有關道路路況之警告、禁制、指示等資訊，以便利
      行旅及促進交通安全。」，為道路交通標誌標線號誌設置
      規則第2 條所明定，是所有關於交通標誌標線號誌設置之
      目的，僅在於提醒用路人有關之路況，至於在何種情形下
      應設置何種標誌標線號誌，應由主管機關依該設置規則考
      量實際道路之需求而為適當之規劃。
    2.查主管機關即被告嘉義市政府所屬交通處在系爭路口設置
      有：在世賢路方向公車專用道路口電桿上懸掛有公車專
      用道之標誌（依道路交通標誌標線號誌設置規則第69條設
      置，用以告示前段車道專供指定之車輛通行，不准其他車
      輛及行人進入。懸掛於應進入該車道將近處之正前上方。
      ）。在地面上劃有公車專用道菱形符號，並標有清楚「
      公車專用」字樣（依道路交通標誌標線號誌設置規則第16
      4 條第2 項、第174 條設置之標字及標線，用以指示僅限
      於某車種行駛之專用車道，其他車種及行人不得進入。本
      標線由白色菱形劃設之。）。有被告所提97年1 月31日BR
      T 通車後至世賢路自行車道設置前之世賢路與北社尾路口
      平面及地面標線配置圖及現場照片可證，而由被告於99年
      12月21日民事補充理由狀所提「實地模擬駕駛於轉向連續
      動作時之視角」之照片，可以看出無論駕駛人在北社尾路
      停止線、快抵路口中心或抵達路口中心時，均可清楚看到
      懸掛於世賢路口電桿上藍色底、白字「大客車專用」之標
      誌，在快抵路口中心時更可清楚看到公車專用道之菱形符
      號，原告主張自北社尾路左轉進入世賢路時無法得知有公
      車專用道等語，即與事實不符。
    3.另原告主張系爭路口在北社尾路方向應設置類似預告與其
      垂直之路口有公車專用道，及應劃設如垂楊路路口所示公
      車專用道輔助虛線，以提醒用路人該處有公車專用道乙節
      。惟有關於交通標誌標線號誌設置之必要，本應由主管機
      關依該設置規則考量實際道路之需求而為適當之規劃，而
      遍查道路交通標誌標線號誌設置規則，均無此類似預告之
      相關規定，且系爭路口世賢路方向均已清楚設置公車專用
      道之明顯指示，業如前述，難認被告有何劃設義務及必要
      。至於垂楊路該路口所示輔助虛線則係為避免公車駕駛人
      閃神駛離公車專用道，乃在中心線有錯開之路口為公車同
      向輔助所設，並非為了提醒與其垂直路口之駕駛人該處有
      公車專用道而劃設，原告指稱應劃設同類之輔助虛線，即
      有誤會，且觀之被告所提世賢路與北社尾路口平面及地面
      標線配置圖，系爭路口路型單純，並無中心線錯開之情形
      ，要無劃設輔助線之必要。
    4.原告復主張在系爭路口應設置轉彎線，引導駕駛人左轉進
      入時須遵守之行駛動線，並舉忠孝路口劃設之轉彎線為依
      據，惟按「左彎待轉區線，用以指示左彎車輛可在直行時
      相時段進入待轉區，等候左轉，左轉時相終止時，禁止在
      待轉區內停留。本標線應配合左彎專用車道及左轉時相使
      用，設於左彎專用車道之前端，伸入交岔路口，距離中心
      不得少於三公尺。」、「轉彎線，用以指示車輛轉彎之界
      限，依實際需要劃設之。」，道路交通標誌標線號誌設置
      規則第184 條、第189 條分別定有明文。查主管機關即被
      告嘉義市政府所屬交通處在系爭路口關於轉向管制設置有
      ：在世賢路往南方向於北社尾路口設有禁止左轉（禁18
      ）標誌（依道路交通標誌標線號誌設置規則第74條設置，
      用以告示車輛駕駛人禁行之方向，設於禁止各種車輛右轉
      、左轉或左右轉道路入口附近顯明之處。），往北方向設
      有左轉專用時相，在世賢路方向均設有公車專用標誌。
      在北社尾路往東、往西均設有三色燈號，無左轉專用時相
      ，有被告所提現場照片及世賢路與北社尾路交叉路口平面
      圖附卷可證，而依道路交通標誌標線號誌設置規則第206
      條規定「圓形綠燈在無其他標誌、標線禁制或指示下，表
      示准許車輛直行或左、右轉」，系爭路口無從設置左彎待
      轉區線及左轉彎虛線，且觀之被告所提世賢路與北社尾路
      口平面及地面標線配置圖，系爭路口為直角相交，幾何形
      狀並無特殊之處，參以現場有如前開2.所述清楚之交通標
      誌、標線可資遵循，堪認被告係實地考察該路口之情形後
      而為其認為適當之措施，難謂被告就系爭路口之設置或管
      理有何欠缺可言。
（二）原告受傷與被告在系爭路口之設置管理並無因果關係：
    1.按汽車行駛至交岔路口，轉彎車應讓直行車先行。又汽車
      行駛時，駕駛人應注意車前狀況，並隨時採取必要之安全
      措施。道路交通安全規則第102 條第1 項第7 款及第94條
      第3 項分別定有明文。
    2.原告於97年10月2 日21時許，騎乘車牌號碼UIG-368 號機
      車沿嘉義市○○○路由東向西行駛，於系爭路口與訴外人
      林嘉仁所駕駛之車牌號碼UQ-6293 號轉彎車發生擦撞，致
      原告因而受有右側腦挫傷併腦膜下腔出血、骨盆骨折、左
      手手指挫傷等傷害。該次交通事故經送請臺灣省嘉雲區車
      輛行車事故鑑定委員會鑑定結果亦認：「一、訴外人林嘉
      仁駕駛自小客貨車，夜間行經行車管制號誌交岔路口，左
      轉彎車未讓對向直行車先行，為肇事主因。二、林錦雲駕
      駛輕機車，夜間行經行車管制號誌交岔路口，未注意車前
      狀況，為肇事次因。」有臺灣省嘉雲區車輛行車事故鑑定
      委員會98年6 月12日嘉雲鑑980310字第0985802030號函及
      意見書影本在卷足憑。足證，該次車禍係原告與訴外人林
      嘉仁未遵守道路交通安全規則所致。
    3.本院依職權再次向臺灣省嘉雲區車輛行車事故鑑定委員會
      函查，嘉義市○○路與北社尾路口之道路標誌、標線及號
      誌設置是否有欠缺或不當，該委員會經會議認定: 「．．
      ．本案就肇事形態而言，單純為轉彎車與直行車，應無涉
      道路主管機關在世賢路劃設大客車專用道，以及道路交通
      標誌、標線劃設之爭議; ．．．本肇事路口業已設置行車
      管制號誌，本案林機車（即原告之機車）並非與世賢路駛
      至之車輛發生碰撞肇事，故本件無涉道路交通號誌設計是
      否妥當之問題」此亦有該委員會99年12月2 日嘉雲鑑9908
      67字第0995804144號函在卷可稽。益證，原告因車禍受傷
      與被告在系爭路口之標誌、標線及號誌之設置管理並無因
      果關係。
六、綜上，原告係因未遵守道路交通安全規則肇致車禍受傷，與
    系爭路口之交通號誌設計是否妥當無關，本件原告未舉證證
    明公有公共設施因設置或管理有欠缺，則其主張依國家賠償
    法第3 條第1 項之規定，訴請被告應給付原告3,271,204 元
    及自起訴狀送達被告翌日起至清償日止，按年息百分之5 計
    算之利息，即屬無據，應予駁回。原告之訴既經駁回，其假
    執行之聲請，亦為無據，應併駁回之。
七、本件事證已臻明確，兩造其餘攻擊防禦方法，經本院審酌後
    ，認與判決結果不生影響，爰不一一論述，附此敘明。
八、據上論結，本件原告之訴為無理由，依民事訴訟法第78條，
    判決如主文。
中    華    民    國    99    年    12    月    31    日
                  民事第二庭法  官  柯月美
以上正本係照原本作成
如對本判決上訴須於判決送達後20日內向本院提出上訴狀
如委任律師提起上訴者，應一併繳納上訴審裁判費。
中    華    民    國    99    年    12    月    31    日
                            書記官  黃怡禎

司法院資訊處製作；財團法人民間司法改革基金會備份。
